---
title: "Workshop JFemDados"
author: "Matheus Valentim"
date: "01/09/2021"
output:
  html_document:
    df_print: paged
---

```{r setup, include=FALSE}
knitr::opts_chunk$set(echo = TRUE)
```

### Apresentação da JFemDados para estudantes de Jornalismo da UniAcademia

#### O que é a JFemDados

A JFemDados é uma iniciativa formada por estudantes que tem como principal
objetivo apresentar visualizações de dados variadas sobre a cidade de 
Juiz de Fora, de uma maneira clara, ilustrativa e principalmente, tentando 
sempre trazer a tona dados oficiais do município.

Já elaboramos trabalhos de visualização de dados sobre a câmara municipal,
sobre o PISM, sobre casos e vacinação contra COVID-19, sobre a emissão de gases
do efeito estufa no município, sobre violência e até sobre educação e diferença 
salarial na cidade.

Atualmente, temos uma parceria de colaboração com a Tribuna de Minas, onde 
já publicamos dados sobre casos de COVID-19 na cidade, conteúdos cobrados no
PISM e atuação da Câmara Municipal.

### Como fazemos os nossos trabalhos

Os principais softwares usados no nosso *workflow* são o R e o Flourish. 
Na sequência abaixo, os explicamos brevemente e demonstramos em quais etapas 
usamos cada um deles.

#### Linguagem R

A linguagem de programação R é uma lingua open source, gratuita para uso.
O foco da linguagem R é ciência de dados e estatística. 

Outras linguagens de programação conhecidas são Python e JavaScript. O R se 
difere delas pelo seu foco mais pontual: Python é uma linguagem de amplo uso, 
por exemplo. O R também é muito diferente de pacotes de análise e registro em
planilha como o Excel e como o LibreOffice por ter uma linha de código. Quando 
escrevemos um código o material torna-se rapidamente e facilmente
**reprodutível** e **alterável**. Vamos entrar nessas duas definições mais 
pra frente. 

No R, inserimos e tratamos bases públicas, disponibilizadas por exemplo pelo
IBGE, pelo IpeaData, pelo Ministério da Saúde e até pela Prefeitura de Juiz de 
Fora.


#### O Flourish

O Flourish não é uma linguagem de programação, tal qual o R. O Flourish é 
um site, onde se pode usar bases **já arrumadas**, para se criar visualizações
com os dados. É de uso gratuito e não requer nenhuma linha de código: pode ser
uma ótima ferramente mesmo sem o R.

O único requerimento é ter uma conta, o que também é gratuito. Acessem o [site](https://flourish.studio/) para criar a conta e criar suas próprias 
visualizações! 


#### Nosso workflow
**Primeiro** precisamos **obter** os dados. Essa etapa consiste em diferentes 
técnicas que tem como objetivo "colocar as bases dentro" do R. Para conseguir 
os dados podemos usar de pacotes do próprio R desenvolvidos pela comunidade,
webscrapping (raspagem de dados direto de páginas da web), leitura de pdfs e 
até imagens, além da clássica leitura de arquivos de planilha, como planilhas
excel ou .csv.

Abaixo, obtemos os dados de requerimentos feitos a vereadores da Câmara 
Municipal, no seu formato *raw*, que é como geralmente as bases vêm. Formato
*raw* significa sem tratamento, "cru", por isso os dados estão bagunçados, não
estão claros e têm até caracteres não legíveis.

```{r}
rio::import('https://raw.githubusercontent.com/jfemdados/camara_jf/main/requerimentos/data_raw/requerimentos.csv')
```


**Depois** tratamos os dados. A base acima está completamente bagunçada e não
podemos colocá-la diretamente em um gráfico: não estaríamos passando nenhuma
informação. Precisamos deixar a base em um formato compreensível e isso consiste
em todo o conjunto de processos de organização da base de dados: limpeza de 
dados inconsistentes(e.g. porcentagens maiores que 100%), reorganização da base 
(sempre buscando formato tidy), criação de variáveis que antes não existiam(e.g. porcentagem de algo que estava emvalores absolutos), filtrar observações da base 
(e.g. pegar somente municípios da Zona da Mata em meio a todos municípios 
brasileiros), entre outras. O eventual tratamento dos dados nos leva a uma base 
limpa, que pode ser exportada novamente como .csv ou como planilha do excel. 
Abaixo, os mesmo dados anteriores só que **após** serem tratados e organizados
para mostrar qual vereador teve mais requerimentos.

```{r}
rio::import('https://raw.githubusercontent.com/jfemdados/camara_jf/main/requerimentos/exports/requerimentos_por_autor.csv')
```

Ficou muito mais claro e bacana. Daria até para consultar manualmente, mas como
vocês devem saber, passar informação é uma corrida por atenção. Precisamos criar
algo bonito e fácil de se ver, que só de bater o olho passe o que queremos 
mostrar.

Para isso, **por fim** abrimos a base no Flourish e lá criamos visualizações, 
gráficos,tabelas, entre outros para **passar uma informação** com os **dados** 
para o público.

Finalmente chegaríamos a ter algo publicável, como está [no nosso Twitter](https://twitter.com/JFemDados/status/1427027960385654795/photo/1)


#### Mas por que fazer tudo isso?

##### Por que fazer a JFemDados

Acreditamos que a população, juizforana, mas também brasileira, tem pleno 
direito a ter acesso a dados públicos claros. São esses dados que explicam 
o que tem acontecido no nosso país e, mais localmente, no nosso estado e na 
nossa cidade. Sem eles, o debate público municipal se torna pobre, dominado
por achismos. Precisamos que vereadores, prefeitos e responsáveis por políticas
públicas usem das evidências dos dados para tomar medidas eficientes e que de
fato tenham impacto na vida das pessoas. Uma outra boa razão é o fato de que 
com os dados sendo constantemente acessados e bem transparentes, fica mais fácil
cobrar nossos representantes políticos, garantindo nossa representatividade.

#### Por que fazer a JFemDados desse jeito?

Por que não fazemos tudo no Excel? Por que usamos de programação? Tem várias 
razões. A talvez mais básica seja porque apesar de não parecer, usar programação
deixa as coisas mais fáceis.

Imagine que você quer fazer uma matéria sobre vacinação da cidade. Como a
vacinação é um processo contínuo e você vai provavelmente fazer algo parecido
em breve novamente né? Como você vai fazer? Ficar acessando o painel de 
vacinados da cidade todo dia de hoje até seu próximo trabalho? Outra: imagina
que você queira analisar se os vereadores produziram mais PLs durante a 
pandemia! Matéria bacana né? Mas você vai contar na mão ou no Excel cada linha?
E se você contar errado? Por fim: vamos supor que você tenha descoberto algo em
uma base pública mexendo com ela no Excel. Você descobriu que vacinas aplicadas
na cidade estavam vencidas! Furo jornalístico né? Aí você publicou e foi 
desmentido. Todas essas coisas seriam evitadas se usássemos um software como o
R.

Aqui entram os conceitos que tinhamos falado antes:

O R (e qualquer linguagem) permite recriar ou atualizar um trabalho anterior,
ou adaptar um trabalho parecido. Ao invés de fazer tudo de novo, contar tudo
de novo, você só roda o mesmo código, ou faz leves alterações nele. 

Isso significa que seus códigos são facilmente **alteráveis** e **adaptáveis**.

Imagine que queiramos dados de vacinação de Juiz de Fora até Junho.

```{r}
basedosdados::read_sql() %>% 
  filter()
```

Mas depois surge alguma notícia de necessidade de dados para Agosto

